【裁判字號】    91,訴,1456
【裁判日期】    920324
【裁判案由】    返還不當得利
【裁判全文】
臺灣士林地方法院民事判決  九十一年度訴字第一四五六號
    原      告    丙○○
    訴訟代理人    乙○○
    被      告    合作金庫銀行股份有限公司
                              設台北市○○區○○路七七號
    法定代理人    甲○○      .
    訴訟代理人    丁○○      住台北市○○路○段二七七號
    被      告    己○○      住台北市○○路○段三一五巷十弄十四號四樓
    兼訴訟代理人  戊○○      住台北市○○街七八號三樓
右當事人間返還不當得利事件，本院判決如左：
    主    文
被告合作金庫銀行股份有限公司應返還原告新台幣肆拾參萬貳仟捌佰捌拾壹元及自民
國九十一年十二月六日起至清償日止，按年息百分之五計算之利息。
被告己○○應返還原告新台幣貳拾參萬肆仟壹佰肆拾捌元及自民國九十二年二月二十
日起至清償日止，按年息百分之五計算之利息。
被告戊○○應返還原告新台幣壹拾參萬陸仟伍佰柒拾元及自民國九十二年二月二十日
起至清償日止，按年息百分之五計算之利息。
訴訟費用由被告合作金庫銀行股份有限公司負擔八十分之四三、被告己○○負擔八十
分之二十三、被告戊○○負擔八十分之十四。
本判決第一項於原告以新台幣壹拾伍萬元為被告合作金庫銀行股份有限公司供擔保後
，得假執行；但被告合作金庫銀行股份有限公司如於假執行程序實施前，以新台幣肆
拾參萬貳仟捌佰捌拾壹元為原告預供擔保後，得免為假執行。
    事    實
甲、原告方面：
壹、聲明：求為判決：（一）被告合作金庫銀行股份有限公司（下稱合作金庫）應返
    還原告新台幣（下同）肆拾參萬貳仟捌佰捌拾壹元及自起訴狀繕本送達翌日（即
    九十一年十二月六日）起至清償日止，按年息百分之五計算之利息。（二）被告
    己○○應返還原告貳拾參萬肆仟壹佰肆拾捌元及自起訴狀繕本送達翌日（即九十
    二年二月二十日）起至清償日止，按年息百分之五計算之利息。（三）被告戊○
    ○應返還原告壹拾參萬陸仟伍佰柒拾元及自起訴狀繕本達翌日（即九十二年二月
    二十日）起至清償日止，按年息百分之五計算之利息。（四）原告願供擔保請准
    宣告假執行。
貳、陳述：被告合作金庫與第三人吳林春桃間清償借款強制執行事件，經鈞院以八十
    八年度執字第六八九七號於九十年二月二十一日第三次公開拍賣，由原告以三百
    零二萬八千八百八十八元得標，並經繳足價金後，依強制執行法第九十七條規定
    發給權利移轉證書。執行所得款項被告合作金庫分配現金一百六十三萬一千八百
    八十八元、被告戊○○分配金額五十一萬四千七百五十二元，被告己○○分配金
    額八十八萬二千五百四十三元。原告依法取得台北市○○區○○段二小段一四之
    一、四九八、四九八之一、四九九地號，建號二００一八號即門牌號碼台北市○
    ○○路○段一０六巷三三五號房屋，總面積一五一二、九０平方公尺不動產所有
    權，惟上開建築物乙、丙部分，由訴外人許龍彥、許德樂、許德駿等占有中，原
    告遂提起對訴外人許龍彥等三人請求遷讓房屋訴訟，經鈞院九十年度訴字第三八
    四號民事判決，及台灣高等法院九十一年度上字第八三號民事判決確定，原告請
    求訴外人自乙部分房屋遷出，於法無據，換言之，原告經公開拍賣得標取得之不
    動產面積為總面積減乙部分面積為一一一一點五一平方公尺，面積減少四０一點
    三九平方公尺，減少之不動產面積價值為八十萬三千五百九十九元。（計算式
    3,028,888×401.39/1512.9），被告等已取得總面積價金，收受不屬於被告應得
    之款項，應按比例返還原告，被告合作金庫應返還原告四十三萬二千八百八十一
    元（計算式3,028,888×401.39/1512.9×0000000/0000000），被告戊○○應返
    還原告十三萬六千五百七十元（計算式3,028,888×401.39/1512.9×514752／
    0000000），被告陳德鑫應返還原告二十三萬四千一百四十八元（計算式
    3,028,888 ×401.39/1512.9×882543／0000000）。台灣高等法院民事判決確定
    ，乙部分房屋所有權已無法回復為原告所有，被告無法律上原因受到利益，致原
    告受損害，自應將利益返還原告，為此依民法第一百七十九條規定訴請被告等返
    還不當得利，及自起訴狀繕本送達翌日起計算遲延利息。
參、證據：提出本院查封登記通知函影本、不動產權移轉證明書影本、土地、建物登
    記謄本影本、土地測量圖、複丈成果圖影本、本院民事判決影本、台灣高等法院
    民事判決影本、鑑定報告內容影本等為證。
乙、被告合作金庫方面：
壹、聲明：請求判決駁原告之訴及假執行之聲請，如受不利判決願供擔保請准免為假
    執行。
貳、陳述：
一、執行法院拍賣查封之不動產，以其價金分配於各債權人者，縱該不動產嗣經確定
    判決，認為不屬於債務人所有，不能移轉與買受人，而買受人因此受有價金損害
    ，亦祗能直接受其利益之債務人請求償還，各債權人所有清償之利益，係另一原
    因可實，不能認與買受人害有直接因果關係，是以本件被告所受價金之利益，尚
    不構成不當得利，自不負返還其利益之責任。且拍賣之性質，係與民法買賣契約
    無異，亦即拍以債務人為出賣人，拍定人為買受人，二者訂立買賣契約以出賣債
    務人之財產。是以，當債權人指封他人之物並加以拍賣時，即相當於債務人出賣
    他人之物，實與無權處分無異，如後來真正所有權人已經法院確定判決取回所有
    物，則拍定人無法依買賣契約取得標的物所有權，應依買賣契約向債務人主張權
    利瑕疵擔保請求權。既然債務人拍定人間已有買賣契約足資規範，即無適用不當
    得利之餘地，對處於第三人地位之被告自更無涉，不成立所謂不當得利。
二、被告合作金庫於前述強制執行案中按比例就乙部分建物受分配四十三萬二千八百
    八十元無誤。
丙、被告己○○、戊○○方面：
壹、聲明：請求判決駁回原告之訴。
貳、陳述：
一、被告戊○○、己○○分別於前述強制執行案中，按比例就乙部分建物受分配十三
    萬六千五百七十元、二十三萬四千一百四十八元無誤。
二、己○○之前承租倉庫是在債務人之隔壁，我們債務人有生意上及資金往來，知整
    棟建物都是債務人在使用，所以二００一八建號附乙部分應該是債務人吳林春桃
    的。
參、證據：提出房屋稅單、地上權讓渡契約各乙件等為證。
丁、本院依職權調取八十八年度執字第六八七九號清償借款民事執行卷、本院九十年
    度訴字第三八四號遷讓房屋民事卷。
    理    由
壹、本件原告主張本院八十八年度執字第六八九七號債權人即本件被告合作金庫與第
    三人吳林春桃間清償借款強制執行事件，經本院於九十年二月二十一日第三次公
    開拍賣，由原告以三百零二萬八千八百八十八元得標，並經繳足價金後，依強制
    執行法第九十七條規定發給權利移轉證書，執行所得款項被告合作金庫分配現金
    一百六十三萬一千八百八十八元、被告戊○○分配金額五十一萬四千七百五十二
    元，被告己○○分配金額八十八萬二千五百四十三元。原告依法取得台北市○○
    區○○段二小段一四之一、四九八、四九八之一、四九九地號，建號二００一八
    號即門牌號碼台北市○○○路○段一０六巷三三五號房屋，總面積一五一二、九
    ０平方公尺不動產所有權，該建築物乙、丙部分，由訴外人許龍彥、許德樂、許
    德駿等占有中，原告遂提起對訴外人許龍彥等三人請求遷讓房屋訴訟，經鈞院九
    十年度訴字第三八四號民事判決及台灣高等法院九十一年度上字第八三號民事判
    決認原告請求訴外人自乙部分房屋遷出部分於法無據，原告受敗訴判決確定，原
    告經公開拍賣得標取得之不動產面積為總面積減乙部分面積為一一一一點五一平
    方公尺，面積減少四０一點三九平方公尺，減少之不動產面積價值為八十萬三千
    五百九十九元，按比例被告等就乙部分建物所分配金額分別為被告合作金庫四十
    三萬二千八百八十一元，被告戊○○十三萬六千五百七十元，被告陳德鑫二十三
    萬四千一百四十八元，原告受敗訴判決確定，已無法回復為原告所有，受有上開
    金之損害，而被告等均無法律上原因分別受有上開金額之利益，自屬不當得利，
    為此本於不當之法律關係，請求被告等分利返還上開金額，並均自起訴狀繕本送
    達翌日起計付法定遲延利息等語。被告合作金庫、戊○○、己○○等於其等分別
    自前開強執行事件就乙部分按比例受分配四十三萬二千八百八十一元、十三萬六
    千五百七十元、二十三萬四千一百四十八元之事實並不爭執，惟被告合作金庫以
    誤拍賣他人之物，並無不當得利法則之適用等語資為抗辯，被告戊○○、己○○
    均以該乙部分建物確為原債務人吳林春桃所有等語資為抗辯。
貳、經查原告主張本院八十八年度執字第六八九七號債權人合作金庫與債務人吳林春
    桃間清償借款強制執行事件，就債務人吳林春桃所有坐落台北市○○區○○段二
    小段一四之一、四九八、四九八之一、四九九地號土地，及其上建物即建號二０
    ０一八號即門牌號碼台北市○○○路○段一０六巷三三五號房屋，總面積一五一
    二、九０平方公尺建物於九十年二月二十一日進行第三次拍賣，由原告以三百零
    二萬八千八百八十八元得標，並繳足價金，獲發給權利移轉證書，執行所得款項
    被告合作金庫分配現金一百六十三萬一千八百八十八元、被告戊○○分配金額五
    十一萬四千七百五十二元，被告己○○分配金額八十八萬二千五百四十三元。原
    告依法取得台北市○○區○○段二小段一四之一、四九八、四九八之一、四九九
    地號，建號二００一八號即門牌號碼台北市○○○路○段一０六巷三三五號建物
    中之乙、丙部分建物為訴外人許龍彥、許德樂、許德駿等占有中，原告乃對許龍
    彥等三人提起請求遷讓房屋訴訟，經台灣高等法院九十一年度上字第八三號民事
    判決認定原告請求訴外人自乙部分房屋遷出部分於法據，原告受敗訴判決確定，
    已無法回復為原告所有，原告經公開拍賣得標取得之不動產面積為總面積減乙部
    分面積為一一一一點五一平方公尺，面積減少四０一點三九平方公尺，減少之不
    動產面積價值為八十萬三千五九十九元，被告等已取得總面積價金，就該乙部分
    建物按比例計算，被告金作金庫、戊○○、己○○分別受分配四十三萬二千八百
    八十一元、十三萬六千五百七十元、二十三萬四千一百四十八元之事實，業據提
    出本院八十八年度執字第六八九七號執行事件查封登記通知函影本、不動產權移
    轉證明書影本、土地及建物登記謄本影本、土地測量圖、複丈成果圖影本、本院
    九十年度訴字第三八四號民事判決、台灣高等法院九十一年度上字第八三號民事
    判決等為證，復為被告所不爭執，並經本院依職權調取本院九十年訴字第三八四
    號遷讓房屋事件民事卷全卷核閱無訛，原告此部分之主張堪信為真實可採。
參、被告己○○、戊○○雖辯稱該乙部分建物確係債務人吳林春桃所有云云。惟查：
    據該乙部分建物使用人許龍彥等三人於本院九十年度訴字第三八四號遷讓房屋事
    件審理中所提出之六十七年空照圖所示，該空照圖與本件原告於該事件審理時所
    提出之空照圖對照，乙部分房屋所在於六十七年間仍為空地，而甲、丙部分房屋
    於六十七年間已存在，供明順木材行使用，足見乙部分房屋與甲、丙部分房屋應
    非同一時期建築；且甲部分房屋面積一０一．八二平方公尺，編有門牌為臺北市
    ○○○路七段一０六巷臨三三五號，丙部分房屋面積八八四．三二平方公尺，編
    有門牌號碼為同巷臨三三五之一號，吳林春桃申報房屋課稅面積為九七一．九○
    平方公尺，甲、丙部分面積合計為九八六．一四平方公尺，與吳林春桃房屋課稅
    面積相近，吳林春桃顯未申報乙部分房屋於課稅面積內，而乙部分房屋係經管區
    查明上訴人確實住居後，由台北市士林戶政事務所於八十七年九月七日編定門牌
    為同巷臨三三五之二號，此經台北市士林戶政事務所職員鄧壽星於上開遷房屋事
    件審理時結證屬實，而由向戶政機關報請編定與甲、丙房屋不同門牌，而以乙部
    分房屋與甲、丙部分房屋非同時建造等情以觀，吳林春桃並未以乙部分房屋所有
    人地位行使權利；且乙部分房屋所在原係空地，供木材行置放木材，約於八十年
    間，許龍彥等三人委請李錦清於空地搭蓋鐵皮屋，李錦清以力霸式鐵架加石棉瓦
    為屋頂，以角鋼為樑柱蓋成乙部分房屋之事實，亦經李錦清於該事件中結證明確
    ，台灣高等法院九十一年度上字第八三號民事確定判決已認定該乙部分建物為許
    龍彥等三人所有，而非原債務人吳林春桃所有，是以本件原告並未因拍賣取得該
    乙部分建物等情，業據台灣高等法院九十一年度上字第八三號民事確定判決認定
    明確，有該判決附卷可稽，被告己○○、戊○○二人所辯，並不可採。
肆、按無法律上之原因而受利益，致他人受損害者，應返還其利益。雖有法律上之原
    因，而其後已不存在者，亦同。民法第一百七十九條定有明文。本件被告合作金
    庫、詹鑫、戊○○三人因法院強制執行事件拍賣債務人吳林春桃所有之不動產，
    自原告得標所繳價金中受分配，嗣經法院確定判決認定其中乙部分建物面積四０
    一點三九平方公尺非屬債務人吳林春桃所有，則原告就該乙部分建物繳納價金不
    能取得所有權，即屬受有損害，而被告等亦之受有利益，且被告等之受利益，並
    無法律上原因，依前揭規定，被告等應返還其所受利益於受損人即原告。被告金
    作金庫辯稱拍賣他人之物，無不當得利之適用云云，並不足採。
伍、本件被告金作金庫、戊○○、己○○無法律上原因而分別受有利益四十三萬二千
    八百八十一元、十三萬六千五百七十元、二十三萬四千一百四十八元，並致原告
    受有同額之損害，已如前述，則原告本於不當得利之法律關係，訴請被告合作金
    庫返還原告肆拾參萬貳仟捌佰捌拾壹元及自起訴狀繕本送達翌日即九十一年十二
    月六日起，被告己○○返還原告貳拾參肆仟壹佰肆拾捌元及自起訴狀繕本送達翌
    日即九十二年二月二十日起，被告戊○○返還原告壹拾參萬陸仟伍佰柒拾元及自
    起訴狀繕本達翌日即九十二年二月二十日起，均至清償日止，按年息百分之五計
    算之法定遲延利息，即屬正當，應予准許。
陸、原告及被告合作金庫分別陳明願供擔保請為宣告假執行或免為假執行，經核均與
    規定相符，爰分別酌定相當之擔保金額予以宣告。
柒、據上論結，本件原告之訴為有理由，依民事訴訟法第七十八條、第八十五條第一
    項後段、第三百九十條第二項、第三百九十二條，判決如主文。
中      華      民      國    九十二    年      三      月    二十四    日
                              臺灣士林地方法院民事第一庭
~B法      官  洪舜帆
右為正本係照原本作成。
如對本判決上訴，須於判決送達後廿日內向本院提出上訴狀。
中      華      民      國    九十二    年      六      月      六      日
~B法院書記官  黃瑞華


司法院資訊處製作；財團法人民間司法改革基金會備份。
